臺灣士林地方法院民事判決
  111年度重訴字第62號
原      告  郭智輝  
訴訟代理人  幸大智律師
複  代理人  卓映初律師
被      告  林芳吟  
            郭珈  
共      同
訴訟代理人  游孟輝律師
            宋銘樹律師
            朱敬文律師 
上列當事人間請求撤銷信託行為等事件，本院於民國111年8月16
日言詞辯論終結，判決如下：
    主      文
被告間就臺北市○○區○○段○○段○○○地號土地（權利範圍十分之一
），及其上同段二０二九四建號建物（門牌號碼臺北市○○區○○○路
○段○○○巷○弄○○○號三樓，權利範圍全部）於民國一一０年一月二
十五日所為之信託債權行為，及於民國一一０年一月二十九日所
為所有權移轉登記之信託物權行為，均應予撤銷。
原告其餘之訴駁回。
訴訟費用由被告負擔二分之一，餘由原告負擔。 
    事實及理由
壹、程序事項
　　按訴狀送達後，原告不得將原訴變更或追加他訴，但請求之
    基礎事實同一者，不在此限，民事訴訟法第255條第1項但書
    第2款定有明文。查原告起訴時之聲明原為：㈠、被告林芳吟
    、郭珈（下合稱被告）間就臺北市○○區○○段0○段000地號土
    地（權利範圍10分之1，下稱系爭土地），及其上同段20294
    建號建物（即門牌號碼臺北市○○區○○○路0段00巷00弄00號3
    樓，權利範圍全部，下稱系爭建物，並與系爭土地合稱系爭
    不動產），於民國110年1月25日所為之信託債權行為，及於
    同年月29日所為信託移轉登記之物權行為，均應予撤銷；㈡
    、郭珈應將系爭不動產於同年月29日以信託為原因之所有
    權信託移轉登記予以塗銷，並回復登記為林芳吟所有（見本
    院卷第12頁），嗣變更上開聲明為：㈠、被告間就系爭不動
    產於110年1月25日所為之信託債權行為，及於同年月29日所
    為所有權移轉登記之信託物權行為，均應予撤銷；㈡、系爭
    不動產經本院民事執行處強制執行拍定後（案號：111年度
    司執助字第976號，下稱系爭執行事件），若有剩餘款項，
    郭珈應將剩餘款項移轉為林芳吟所有（見本院卷第280、33
    4、339頁），核係本於同一基礎事實所為變更，與前揭規定
    並無不合，應予准許。
貳、實體事項
一、原告主張：林芳吟尚積欠伊新臺幣（下同）3,755萬553元及
    相關利息未清償，詎其於110年1月25日與郭珈就系爭不動
    產成立信託契約，並於同年月29日將系爭不動產以信託為原
    因移轉所有權登記予郭珈，惟林芳吟之資產不足以清償積
    欠伊之債務，被告上開信託債權行為與物權行為顯有害於伊
    債權之行使，爰依信託法第6條第1項、民法第244條第1項規
    定，擇一訴請撤銷被告間上開信託債權行為及物權行為。又
    系爭不動產現經本院以系爭執行事件拍賣中，若拍定後有剩
    餘款項，本院將歸還郭珈，如林芳吟怠於就該剩餘款項對
    郭珈行使民法第179條不當得利返還請求權，伊即無法執行
    該款項，另依民法第242條、第179條規定，代位林芳吟請求
    郭珈將系爭執行事件之剩餘款項移轉為林芳吟所有等語。
    並聲明：㈠、被告間就系爭不動產於110年1月25日所為之信
    託債權行為，及於同年月29日所為所有權移轉登記之信託物
    權行為，均應予撤銷；㈡、系爭不動產經系爭執行事件拍定
    後，若有剩餘款項，郭珈應將剩餘款項移轉為林芳吟所有
    。
二、被告則以：對於原告聲明第一項主張沒有意見，原告聲明第
    二項不符合明確性等語，資為抗辯。並聲明：原告之訴駁回
    。
三、本院得心證之理由：
㈠、按信託行為有害於委託人之債權人權利者，債權人得聲請法
    院撤銷之，信託法第6條第1項定有明文。核其立法意旨，係
    為防止委託人藉成立信託脫產，害及其債權人之權益，乃參
    考民法第244條第1項之規定，明定信託行為有害於委託人之
    債權人之權利者，債權人得聲請法院撤銷之，而不以委託人
    於行為時明知並受益人於受益時亦知其情事者為限，以保障
    委託人之債權人，並期導信託制度於正軌。依前揭條文之立
    法意旨，足知信託行為倘有害於委託人之債權人權利者，債
    權人即得本於信託法第6條第1項之規定，聲請法院撤銷該信
    託行為，而不以委託人於行為時、受益人於受益時亦明知其
    情事者為限；且前揭條文既係參考民法第244條第1項所訂定
    ，則此項撤銷權之效力，不特及於債權行為，即物權行為亦
    無例外（最高法院42年台上字第323號、48年台上字第1750
    號裁判意旨參照）。經查，原告主張林芳吟積欠其前揭款項
    未清償，被告間於110年1月25日就系爭不動產成立信託契約
    ，林芳吟於同年月29日將系爭不動產以信託為原因移轉所有
    權登記予郭珈，而林芳吟之資產已不足以清償積欠原告之
    債務等情，業據其提出與所述相符之借貸契約書2紙、本票
    、本院109年度司票字第9407號裁定暨其確定證明書、系爭
    不動產之登記謄本為憑（見本院卷第20至44頁），並有臺北
    市士林地政事務所111年3月7日回函檢附之系爭不動產信託
    登記申請資料等可考（見本院卷第58至93頁），且為被告所
    不爭執（見本院卷第267、328頁），堪信原告主張之事實為
    真實。從而，原告依信託法第6條第1項規定，訴請撤銷被告
    間就系爭不動產於110年1月25日所為之信託債權行為及於同
    年月29日所為所有權移轉登記之信託物權行為，自屬有據。
    又原告主張依信託法第6條第1項、民法第244條第1項規定，
    擇一請求撤銷前開信託債權行為與物權行為，本院認原告依
    信託法第6條第1項規定請求為有理由，則就其依民法第244
    條第1項規定之請求有無理由，即無庸再予論斷，併此敘明
    。
㈡、按請求將來給付之訴，以有預為請求之必要者為限，得提起
    之，民事訴訟法第246條固有明文。惟將來給付之訴，以債
    權已確定存在，僅請求權尚未到期，因到期有不履行之虞，
    為其要件（最高法院86年度台上字第1385號判決意旨參照）
    。又按民法第242條前段所定債務人怠於行使其權利時，債
    權人因保全債權，得以自己之名義，行使其權利之先決條件
    ，須債務人果有此權利，且在可以行使之狀態，始有債權人
    代位行使之可言；債權人得代位行使者為債務人之權利，而
    非自己之權利，若債務人並無該項權利，債權人自無代位行
    使之可言（最高法院65年台上字第381號、70年度台上字第2
    643號判決意旨參照）。經查，系爭不動產之拍賣價金尚未
    分配乙節，業經本院職權調取系爭執行事件卷宗確認無訛，
    則本院於系爭執行事件中，是否有拍賣價金剩餘款項發還郭
    珈，仍屬未定，足見林芳吟對於郭珈是否存有不當得利債
    權，並未確定；況該債權之存否既尚未確定，即難認林芳吟
    有何怠於行使該債權之情事，揆諸前開說明，原告代位林芳
    吟對郭珈提起將來給付之訴，預為請求郭珈移轉系爭不動
    產之拍賣剩餘款項，核與民法第242條、第246條規定之要件
    均有未合，難認有據。
四、綜上所述，原告依信託法第6條第1項規定，請求撤銷被告間
    就系爭不動產於110年1月25日所為之信託債權行為及於同年
    月29日所為所有權移轉登記之信託物權行為，為有理由，應
    予准許。至原告依民法第242條、第179條規定，代位林芳吟
    請求郭珈將系爭執行事件中系爭不動產之拍賣剩餘款項移
    轉為林芳吟所有，為無理由，應予駁回。
五、本件事證已臻明確，兩造其餘攻擊或防禦方法及所用之證據
    ，經本院斟酌後，認為均不足以影響本判決之結果，爰不逐
    一論列，併此敘明。
六、訴訟費用負擔之依據：民事訴訟法第79條。　　
中　　華　　民　　國　　111 　年　　9 　　月　　14　　日
                  民事第一庭  法  官  黃筠雅
以上正本係照原本作成。
如對本判決上訴，應於判決送達後20日內向本院提出上訴狀，若
委任律師提起上訴者，應一併繳納上訴審裁判費，否則本院得不
命補正逕行駁回上訴。
中　　華　　民　　國　　111 　年　　9 　　月　　16　　日
                              書記官  陳芝箖